臺灣高等法院刑事裁定
110年度毒抗字第638號
抗  告  人
即  被  告  洪國維



上列抗告人即被告因違反毒品危害防制條例案件，不服臺灣新北
地方法院110年度毒聲字第758號，中華民國110年3月12日裁定（
聲請案號：臺灣新北地方檢察署110年度毒偵字第173號、110年
度聲觀字第666號），提起抗告，本院裁定如下：
    主  文
抗告駁回。
    理  由
一、原裁定意旨略以：抗告人即被告（下稱被告）甲○○基於施用
    第一級海洛因、第二級毒品甲基安非他命之犯意，於民國10
    8年9月6日（聲請書、原裁定均誤載為4日，應予更正，詳如
    後述）上午9時許，在其當時位於新北市○○區○○街00巷00號
    居所內，以將海洛因、甲基安非他命混合後置於玻璃球內燒
    烤吸食煙霧之方式，同時施用第一級毒品海洛因、第二級毒
    品甲基安非他命1次。嗣於108年9月6日下午2時30分許，經
    警徵得其同意後採尿送驗，鑑驗結果呈嗎啡、安非他命、甲
    基安非他命陽性反應等情，業經被告坦承不諱，復有臺北市
    政府警察局偵辦毒品案件尿液檢體委驗單(尿液編號：13848
    1)、台灣尖端先進生技醫藥股份有限公司109年9月24日濫用
    藥物檢驗報告各1紙可參，足認被告確有同時施用第一級、
    第二級毒品之犯行明確。又被告前於92年間因施用毒品案件
    ，經法院裁定送觀察、勒戒後，認無繼續施用毒品傾向，於
    92年4月4日執行完畢釋放出所，此後未曾再受觀察、勒戒或
    強制戒治之執行，被告本案所為距其最近1次因犯施用毒品
    罪經觀察、勒戒執行完畢釋放之日已逾3年，應再次令其入
    勒戒處所施以觀察、勒戒，從而，檢察官聲請將被告送勒戒
    處所執行觀察、勒戒，核無不合，應予准許等語。　
二、抗告意旨略以：被告自108年入獄服刑迄今，無法接觸毒品
    ，已擺脫毒品心癮，再行勒戒已無意義；又本件施用毒品犯
    行係於修法前所犯，是否適用新法，非無疑義，況被告已曾
    因施用毒品案件經法院判處罪刑，若又執行勒戒將無以適從
    ，為此請求施以徒刑，免除勒戒等語。
三、按施用第一、二級毒品為犯罪行為，毒品危害防制條例第10
    條設有處罰規定，故施用第一、二級毒品者，本應科以刑罰
    ，惟基於刑事政策，對合於一定條件之施用者，依同法第20
    、24條等規定，係採「觀察、勒戒或強制戒治」與「附命完
    成戒癮治療緩起訴處分」等雙軌治療模式。而於109年7月15
    日修正施行之毒品危害防制條例第20條第3項及第23條第2項
    ，雖將原條文之再犯期間由「5年」改為「3年」，惟鑑於將
    施用毒品者監禁於監獄內，僅能短期間防止其接觸毒品，因
    慣用毒品產生之「心癮」根本無法根除，並慮及毒品危害防
    制條例施行多年累積之戒毒經驗及實效，暨逐步擴充之醫療
    、戒癮機構、專業人力、社區支援系統等資源，尤以本次新
    修正毒品危害防制條例第24條，擴大檢察官對施用毒品者附
    條件緩起訴處分之範圍，使其能視個案具體情形給予適當多
    元社區處遇。是本次修正後對於施用毒品者之思維，自應與
    時俱進，擺脫以往側重於「犯人」身分之處罰，著重其為「
    病患」之特質，並以「治療」疾病為出發點，重新評價前揭
    所謂「3年後再犯」之意義。是除檢察官優先適用第24條命
    附條件緩起訴處分處遇外，對於施用毒品初犯者，即應適用
    第20條第1項、第2項為機構內之觀察、勒戒或強制戒治；若
    於上開機構內處遇執行完畢釋放後，於「3年內再犯」者，
    依第23條第2項規定，應依法追訴；倘於「3年後再犯」自應
    再回歸到傳統醫療體系機構內重為觀察、勒戒或強制戒治之
    治療。是對於戒除毒癮不易者，唯有以機構內、外處遇及刑
    事制裁等方式交替運用，以期能控制或改善其至完全戒除毒
    癮。現行毒品條例既認施用毒品者具有「病患性犯人」特質
    ，強調「治療勝於處罰」、「醫療先於司法」，因此，上述
    所謂「3年後再犯」，只要本次再犯（不論修正施行前、後
    ）距最近1次觀察、勒戒或強制戒治執行完畢釋放，已逾3年
    者，即該當之，不因其間有無犯第10條之罪經起訴、判刑或
    執行而受影響，應由檢察官循上開雙軌治療模式，為合義務
    之裁量處置（最高法院109年度台上大字第3826號刑事大法
    庭裁定意旨參照)。又修正後毒品危害防制條例第35條之1第
    1款及第2款前段規定，修正施行前犯第10條之罪之案件，於
    修正施行後，偵查中，由檢察官依修正後規定處理；審判中
    ，由法院或少年法院（地方法院少年法庭）依修正後規定處
    理。是犯第10條之罪者，不論係修正前後，均應依新法規定
    處理。
四、經查：
　㈠被告於上揭時、地施用第一級毒品海洛因、第二級毒品甲基
    安非他命之事實，業據被告於警詢及偵訊中坦承不諱（見偵
    字第28155號影卷第9、202頁），又經警於108年9月6日下午
    2時30分許採集被告之尿液檢體，送請台灣尖端先進生技醫
    藥股份有限公司以EIA酵素免疫分析法為初步檢驗，再以GC/
    MS氣相層析質譜儀法為確認檢驗，檢驗結果確呈嗎啡、安非
    他命、甲基安非他命陽性反應，復有臺北市政府警察局偵辦
    毒品案件尿液檢體委驗單（尿液編號：138481）、台灣尖端
    先進生技醫藥股份有限公司濫用藥物檢驗報告及臺北市政府
    警察局大安分局扣押物品清單各1紙可參（見偵字第28155號
    影卷第331、333、307頁），足認被告自白核與事實相符，
    被告確有同時施用第一級毒品海洛因、第二級毒品甲基安非
    他命之犯行明確。又被告前於92年間因施用毒品案件，經法
    院裁定送觀察、勒戒後，認無繼續施用毒品傾向，於92年4
    月4日執行完畢釋放出所，此後未曾再受觀察、勒戒或強制
    戒治之執行，有本院被告前案紀錄表在卷可憑。被告本案所
    為（108年9月6日）距其最近1次因犯施用毒品罪經觀察、勒
    戒執行完畢釋放日（即92年4月4日）既已逾3年，依據前揭
    說明，即應裁定令被告入勒戒處所觀察、勒戒，且不因其間
    是否另犯該罪經起訴、判刑或執行而有不同。另被告於偵查
    中雖曾陳稱是於遭查獲前二天（即108年9月4日）為本件施
    用第一、二級毒品犯行，然海洛因經注射或吸入人體後，約
    百分之80於24小時內自尿中排出，一般而言，其代謝物嗎啡
    之平均可檢出時限約為26小時等情，為法院辦理相關違反毒
    品危害防制條例案件所知悉，被告於108年9月6日下午採尿
    鑑驗結果，嗎啡濃度高達1462ng/ml，可認其於警詢時所稱
    係查獲當日（即6日）上午施用毒品一節，較為可信而與事
    實相符，其偵訊中所述應有所誤記，附此敘明。
　㈡再按毒品危害防制條例所規定之觀察、勒戒處分，其立法意 
    旨在幫助施用毒品者戒除毒癮，該處分之性質非為懲戒行為
    人，而係為消滅行為人再次施用毒品之危險性，目的在戒除
    行為人施用毒品之身癮及心癮措施；觀察勒戒係導入一療程
    觀念，針對行為人將來之危險所為預防、矯治措施之保安處
    分，以達教化與治療之目的，可謂刑罰之補充制度，從而毒
    品危害防制條例本身所規定之觀察、勒戒及強制戒治等保安
    處分，雖兼具剝奪自由權利之性質，卻有刑罰不可替代之教
    化治療作用。又檢察官對「初犯」或「3年後再犯」施用毒
    品罪行之行為人，究應採行附命完成戒癮治療之緩起訴處分
    ，或向法院聲請觀察、勒戒之處遇措施，要屬檢察官之裁量
    職權，非法院所得介入或審酌，倘檢察官係聲請法院裁定觀
    察、勒戒，法院就其聲請，除檢察官有違法或濫用其裁量權
    之情事外，僅得依法裁定被告令入勒戒處所執行觀察、勒戒
    ，以查其是否仍有施用毒品傾向，尚無自由斟酌以其他方式
    替代之權。被告本次施用毒品犯行，依前開說明，既應適用
    新法規定，檢察官因認被告施用毒品犯行明確，向法院聲請
    觀察、勒戒，自屬檢察官職權之適法行使，難認檢察官之判
    斷有違背法令、事實認定有誤或裁量有重大明顯瑕疵之情事
    ，法院並無以其他方式替代或以其他原因免予執行之裁量權
    。　　
五、綜上所述，原審依毒品危害防制條例第20條第1項、第3項及
    觀察勒戒處分執行條例第3條第1項規定，裁定被告應送勒戒
    處所觀察、勒戒，經核並無違誤。抗告意旨猶執前詞指摘原
    裁定不當，請求撤銷原裁定，為無理由，應予駁回。　　 
據上論斷，應依刑事訴訟法第412條，裁定如主文。
中　　華　　民　　國　　110 　年　　6 　　月　　2 　　日
                  刑事第一庭    審判長法　官  李釱任  
                                      法　官  呂煜仁
                                      法　官  林庚棟
以上正本證明與原本無異。
不得再抗告。
                                      書記官  陳漢朝
中　　華　　民　　國　　110 　年　　6 　　月　　2 　　日